【裁判字號】    95,台上,356
【裁判日期】    950119
【裁判案由】    貪污等罪
【裁判全文】
最高法院刑事判決              九十五年度台上字第三五六號
    上  訴  人  乙○○
                        號
                甲○○
    上 列一 人
    選任辯護人  馮志剛律師
上列上訴人等因貪污等罪案件，不服台灣高等法院中華民國九十
三年十月十五日第二審判決 (九十二年度上訴字第四五一八號，
起訴案號：台灣台北地方法院檢察署八十九年度偵字第九八三六
號)，提起上訴，本院判決如下：
    主  文
原判決關於乙○○、甲○○部分撤銷，發回台灣高等法院。
    理  由
本件原判決撤銷第一審關於乙○○、甲○○部分之科刑判決，改
判變更檢察官起訴法條，論上訴人乙○○以依據法令從事公務之
人員，對於職務上之行為，收受賄賂罪，處有期徒刑柒年貳月，
併宣告褫奪公權肆年，及諭知犯罪所得財物新台幣貳拾萬元追繳
沒收，如全部或一部無法追繳時，以其財產抵償之；論上訴人甲
○○以共同連續意圖影響決標價格，而以協議，使廠商不為價格
之競爭罪，處有期徒刑壹年肆月，固非無見。
惟查：(一)、行為之處罰，以行為時之法律有明文規定者為限，為
刑法第一條所明定。又法規特定有施行日期者，自該特定日起發
生效力，中央法規標準法第十四條亦規定甚明。原判決論上訴人
甲○○以政府採購法第八十七條第四項之意圖影響決標價格，而
以協議，使廠商不為價格之競爭罪。然政府採購法係民國八十七
年五月二十七日公布，該法第一百十四條明定：「本法自公布後
一年施行」，即自八十八年五月二十七日起生效。而依原判決認
定之事實，甲○○涉及前揭犯罪之工程有二，其一為「台北市立
龍門國中預定地地上物拆除清運及安全圍籬工程」，開標日期為
八十八年五月十九日；其二細分為「台北市立中崙高中預定地地
上物拆除及清運工程」與「圍籬工程」兩項，開標日期分別為八
十八年三月二十日、三月二十一日，均在政府採購法生效之前，
縱甲○○就上開工程有違反同法第八十七條第四項情事，亦無從
論處該條之罪責。原判決論甲○○以該條項之罪，有適用法則不
當之違誤。(二)、貪污治罪條例第五條第一項第三款對於職務上之
行為收受賄賂罪，以所收受之金錢或財物與其職務有相當對價關
係，為成立要件之一；是否具有相當對價關係，應審酌職務行為
之內容、交付者與收受者之關係、賄賂之種類、價額、贈與之時
間等客觀情形，依法認定詳為記載，並敘明其所憑之證據及認定
之理由，始為適法。又證據之取捨及證據證明力之判斷，固屬事
實審法院之職權，惟其所為之論斷，不得違背經驗法則及論理法
則。原判決事實認定：上訴人乙○○自八十四年八月起，擔任台
北市市立三興國民小學（下稱三興國小）總務主任，為依據法令
從事公務之人員，其負責承辦該校八十六年度遮陽板工程之發包
作業，包括編列工程概算、委託建築師代為設計、監造、公開招
標、審標、監工及辦理驗收等業務。該工程由建築師陳敦欣負責
規劃、設計、監造，陳建築師並指派甲○○到校丈量及提供相關
服務，甲○○乃藉機以其實際投資並參與經營之程煒實業有限公
司（下稱程煒公司）投標，並借得一澔鋼鋁有限公司及竟辰有限
公司之執照進行圍標，八十六年四月十九日開標結果，程煒公司
以總價新台幣（下同）四百五十九萬元得標，旋於同年四月二十
五日開工，六月二日完工，六月十八日核准複驗並付款。甲○○
領得全部工程款後，為感謝乙○○未刻意刁難，並與之建立關係
，期日後能再承攬該校工程，或於他校工程承辦人探詢時，能稱
讚甲○○之施工，使甲○○增加承包工程之機會等動機，乃於六
月二十六日上午在三興國小操場，以酬謝為名將二十萬元賄款交
予乙○○，乙○○明知甲○○交付該款係因其承辦前開工程之故
，竟對於其職務上之行為，收受該款等情。且於理由中說明：乙
○○承辦三興國小遮陽板工程時，並未予甲○○任何協助，亦無
積極證據足以證明其二人事先有期約給付工程款一成作為賄賂云
云（見原判決第三十四頁）。惟依卷內筆錄，甲○○於八十九年
一月十四日調查中供稱：「三、與乙○○至現場丈量時，我主動
向乙○○表示，願能順利承作此工程，完工後願給予他一成佣金
，乙○○聽完後說『好啊』，表示接受，故我得以順利承作本工
程。四、本工程總工程款為四百五十一萬七千七百十元，依照我
與乙○○約定之一成賄款金額應是四十五萬餘元，但因該校在施
工之過程中，額外叫我做了許多其他工程項目，所以最後我經過
估算，不願意給乙○○那麼多錢，故只給二十萬元作為賄款。五
、八十六年六月工程完工驗收，我收到該校寄給我的工程款支票
，於八十六年六月二十六日至中國國際商銀松南分行提領現金二
十萬元，以牛皮紙袋裝，攜至該校總務室找乙○○，乙○○與我
寒喧一下，我即向乙○○表示一齊去看看工程尚有無需改善之處
，走在校園中，我見四下無人，即將該包二十萬元賄款交予乙○
○，並表示『這裡是二十萬元』，乙○○收取後未清點即置入其
口袋中，並回答『怎麼會這樣』……看他這個樣子，我亦未多作
說明，只說『就是這樣子』……」；嗣於同日檢察官複訊時陳稱
：「（對借提有意見？）沒有」、「（筆錄實在？）實在」（見
第一五０九號偵查卷第一七七、一九三頁）；乙○○於八十九年
一月二十七日調查中亦稱：「（甲○○有無因欲承做本工程而向
你行賄？情形為何？）有的，在甲○○於八十六年四月間得標，
到本校簽約後曾私下向我表示，要給我一些好處，講完後即離去
，而在八十六年六月本工程完工並驗收後某日上午，甲○○至本
校找我，我與他二人走在校園中，見四下無人，甲○○交付給我
一紙牛皮紙袋，內裝二十萬元現金，其當時表示，該款係為酬謝
我在本工程的協助，要我自行處理，我未清點即收下，並於當日
存入銀行」，於翌日檢察官複訊時陳稱：「（對調查局的偵訊過
程有何意見？）沒有」、「（對調查局的筆錄有何意見？）實在
的」各等語（見第三０一九號偵查卷第十三、二十頁）。如其二
人上開供述無訛，自難認彼等事先無期約賄賂。原判決雖謂：「
核二人供述期約賄賂之時間點顯有不同，而未可盡信」云云。但
甲○○在以程煒公司名義標得上開工程施工期間，為了能順利完
工，取得全部工程款，而一再向乙○○保證會交付賄款，並不違
反常情，甲○○向乙○○表示有交付賄款之意思，既非必僅有一
次，則甲○○供述：其與乙○○至現場丈量時，主動向乙○○表
示完工後願給予一成佣金；與乙○○所稱：甲○○於得標簽約後
，私下向其表示要給予一些好處等語，即不能指為矛盾。原判決
僅以其二人所供時間點不同，遽將彼等關於期約賄賂之供述悉予
摒棄，難謂與採證法則無違。且甲○○交付二十萬元予乙○○時
，前揭工程已完成複驗並付清全部工程款，乙○○所負責之該工
程發包作業已經終了，倘雙方事先並未期約賄賂，甲○○只是事
後基於感謝乙○○未刻意刁難等動機，而交付二十萬元現款，則
乙○○收受該款究與其何種職務上行為具有對價關係？原判決亦
未詳為認定，於理由內闡述明白，自嫌理由欠備。又原判決一方
面採用乙○○於調查中供承：甲○○交付二十萬元，是要酬謝其
在甲○○所承攬之該校遮陽板工程之協助等語，資為判斷之依據
（見原判決第二十一、二十二頁）；另一方面復謂：乙○○承辦
三興國小遮陽板工程時，並未予甲○○任何協助等語（見原判決
第三十四頁），前後不相契合，併有可議。以上或為上訴意旨所
指摘，或為本院得依職權調查之事項，應認原判決關於乙○○、
甲○○部分有撤銷發回之原因。至原判決理由貳就甲○○被訴違
反貪污治罪條例第十一條第二項不另為無罪之諭知部分，基於審
判不可分原則，應一併發回。又依原判決認定之事實，甲○○承
攬本件工程係以借牌圍標之手段而得標，構成行為時公平交易法
第三十五條之罪名（原判決第五頁第五－八行）。抑且違反當時
有效施行之機關營繕工程及購置定製變賣財物稽察條例第十一條
之規定。乙○○時任台北市三興國小總務主任，且為該項工程之
承辦人，能否諉為不知？如屬知情，則其執行職務，有無違背法
令，饒堪研求。更審時宜注意審酌，附此敘明。
據上論結，應依刑事訴訟法第三百九十七條、第四百零一條，判
決如主文。
中    華    民    國  九十五  年    一    月   十九   日
                      最高法院刑事第六庭
                          審判長法官  林  增  福
                                法官  邵  燕  玲
                                法官  張  清  埤
                                法官  陳  世  雄
                                法官  陳  朱  貴
      本件正本證明與原本無異
                                      書  記  官
中    華    民    國  九十五  年    一    月  二十三  日
                                                      v


司法院資訊處製作；財團法人民間司法改革基金會備份。
